---
title: "Projeto de Introdução à Ciência de Dados UERJ"
author: "Mauricio Araujo e Bruno Oliveira"
date: "`r format(Sys.time(), '%d %m %Y')`"
output: 
  html_document:
    toc: true
    toc_float: true
    number_sections: true
    code_folding: hide

---

```{r data, include=FALSE}

library(tidyverse)
library(kableExtra)
library(corrplot)
load("base_de_dados.RData")
```

# **Descrição da Base de Dados**

  CartolaFC é o jogo futebol fantasy mais popular do Brasil. Antes de cada rodada da Liga Brasileira de Futebol, os jogadores escolhem os atletas que desejam para seus times e marcam pontos com base em seu desempenho na vida real. Com a nossa base da dados, no ano de 2016, teremos acesso às pontuações de cada jogador a cada rodada junto de vários atributos que podemos usar na nossa análise. 

## **Fonte dos dados**

Kaggle: <https://www.kaggle.com/schiller/cartolafc>.

Github: <https://github.com/henriquepgomide/caRtola>.


## **Dicionário de dados**

Os dados são divididos em 7 tipos de arquivos referidos ao campeonato de 2016 onde nos transformaremos esses dados em dataframes (tabelas onde podemos manipular esses dados):

**Posições**

* ID: ID da posição
* Nome: Nome da posição
* Abreviacao: Abreviação da posição
```{r}
posicao %>%
  kbl() %>%
  kable_styling()
```

**Status**

*    ID: ID do status
*    Nome: Nome do status
    
```{r}
status %>%
  kbl() %>%
  kable_styling()
```

**Clubes**

*    ID: ID do clube
*    Nome: Nome do clube
*    Abreviacao: Abreviação do clube
*    Slug: Slug do clube
    
```{r}
head(clubes)%>%
  kbl() %>%
  kable_styling()

```
**Partidas**

*    ID: Id da partida
*    Rodada: Rodada em que a partida ocorreu
*    Clube_Casa_ID: ID do clube mandante
*    Clube_Visitante_ID: ID do clube visitante
*    Placar_oficial_mandante: Placar do clube mandante
*    Placar_oficial_visitante: Placar do clube visitante
    
```{r}
head(partidas)%>%
  kbl() %>%
  kable_styling()

```
**Atletas**

 *   ID: ID do atleta
 *   Apelido: Apelido do atleta
 *   ClubeID: ID do clube do atleta
 *   PosicaoID: ID da posição do atleta
    
```{r}
head(atletas)%>%
  kbl() %>%
  kable_styling()

```
**Scouts**
    
*    Atleta_ID: ID do atleta
*    Rodada: Rodada em que o scout ocorreu
*    Clube_ID: ID do clube do atleta
*    Participou: Indica se o jogador participou da rodada
*    Pontos_num: Pontuação do atleta nesta rodada
*    Media_num: Média de pontos do atleta até está rodada (inclue rodada atual)
*    Preco_num: Preço do atleta nesta rodada
*    Variacao_num: Variação do preço da rodada passada para atual
*    FS: Faltas sofridas
*    PE: Passes errados
*    A: Assistências
*    FT: Finalizações na trave
*    FD: Finalizações defendidas
*    FF: Finalizações para fora
*    G: Gols
*    I: Impedimentos
*    PP: Penaltis perdidos
*    RB: Roubadas de bola
*    FC: Faltas cometidas
*    GC: Gols contras
*    CA: Cartões Amarelos
*    CV: Cartões Vermelhos
*    SG: Jogo sem sofrer gols
*    DD: Defesas dificeis
*    DP: Defesa de penaltis
*    GS: Gols sofridos
    
```{r}
head(scouts)%>%
  kbl() %>%
  kable_styling()

```

**Pontuação**

* "abreviacao": abreviação,

* "nome": nome,

* "pontuacao": pontos ganhos para a respectiva ação
    
```{r}
pontuacao%>%
  kbl() %>%
  kable_styling()

```


# **Preparação dos Dados**

## **Questões a serem respondidas**

  Com a nossa base de dados, buscaremos entender quais estratégias funcionam melhor para termos a probabilidade de somar o maior número de pontos no jogo, de acordo com a pontuação dos jogadores e suas determinadas características. 

Assim poderemos responder as seguintes questões:

* Quais clubes tem jogadores com mais pontos em média? 
* Qual melhor formação?
* Times que jogam em casa pontuam mais?
* Vale mais a pena escalar meias defensivos ou ofensivos?

Obs: Deixando claro que nossas análises serão baseadas em estatística do campeonato em questão de maneira geral e que, obviamente, não constitui a melhor estratégia já que ela pode ser superada por análises mais aprofundadas por quem conhece melhor a situação dos jogadores e clubes em determinadas rodadas separadamente.

## **Tratamento dos Dados**
  
  Usamos a função `str()` para analisar todos 7 arquivos de dados e os tipos de seus campos concluindo que todos já estavam corretos.

``` {r}
str(clubes) #Ok

str(atletas) #Ok

str(partidas) #Ok

str(scouts) #Ok

str(pontuacao) #Ok

str(posicao) #Ok

str(status)  #Ok
```
  Usamos a função `is.na()` para também analisar os dados ausentes dos arquivos e tratá-los se necessário.

```{r}
TRUE %in% is.na(clubes) #Ok

TRUE %in% is.na(atletas) #Ok

TRUE %in% is.na(partidas) #Não Ok

sum(is.na(partidas))/length(partidas[[1]]) #Porcentagem insignificante dos dados

TRUE %in% is.na(scouts) #Não Ok

sum(is.na(scouts))/length(scouts[[1]]) #Porcentagem insignificante dos dados



TRUE %in% is.na(pontuacao) #Ok

TRUE %in% is.na(posicao) #Ok

TRUE %in% is.na(status)  #Ok
  
```
  Vimos que apenas duas tabelas continham alguns dados ausentes que, felizmente, não prejudicam nossa análise já que se trata de uma parcela insignificante das mesmas.
  
  Porém, vimos que nos dados `atletas`, usando o `summary()`, a `posicao_id` dos atletas não estava sendo tratada como fator, assim, consultando o dataset `posicao`, achamos mais conveniente alterar para facilitar o tratamento dos dados mais a frente.
  ``` {r}
  summary(atletas)
  
                             
atletas$posicao_id <- factor(atletas$posicao_id,
                             levels = c(1:6),
                             labels = c("goleiro", "lateral", "zagueiro",
                                        "meia", "atacante", "tecnico"))
                                        
  summary(atletas)
  ```
 Obs: Algumas outras variáveis dos dados poderiam também ter sido trocadas para fatores, porém, como são 7 arquivos e não usamos tais variáveis, preferimos não mudá-las. 

# **Análise Exploratória**

Recapitulando as questões que iríamos tentar responder:

## **Quais clubes tem jogadores com mais pontos em média?** 

Para responder essa questão, filtramos apenas os jogadores que jogaram na tabela `scouts`, a partir da primeira rodada e tiramos média das pontuações de cada jogador agrupada por nome do clube (que veio da tabela`clubes` após juntarmos com a tabela de `scouts`). Após isso, ordenamos do maior para o menor. Assim, vemos que o clube com maior **média de pontos** entre seus jogadores é o Flamengo.
```{r}
scouts %>%
  filter(participou & rodada>=1) %>%
  inner_join(clubes, c("clube_id" = "id")) %>%
  group_by(nome) %>%
  summarise(media_pontos = mean(pontos_num), .groups = 'drop') %>%
  arrange(desc(media_pontos)) %>%
  kbl() %>%
  kable_styling()
```
Mas tem um porém, vamos analisar a tabela que diz respeito às **médias de preço** abaixo.
``` {r}
scouts %>%
  filter(participou & rodada >= 1) %>%
  inner_join(clubes, c("clube_id" = "id")) %>%
  group_by(nome) %>%
  summarise(media_preco = mean(preco_num), .groups = 'drop') %>%
  arrange(desc(media_preco)) %>%
  kbl() %>%
  kable_styling()
```
Como podemos ver, o Flamengo está entre os primeiros na média de preço fazendo com que apenas escalar jogadores de tal clube seria enviável por conta dos altos preços e dinheiro limitado no jogo. Então qual clube teria o melhor **custo benefício**? 
Simples, dividimos a média de pontos pela média de preço.
``` {r}
scouts %>%
  filter(participou & rodada >=1) %>%
  inner_join(clubes, c("clube_id" = "id")) %>%
  group_by(nome) %>%
  summarise(custo_beneficio = mean(pontos_num)/mean(preco_num), .groups = 'drop') %>%
  arrange(desc(custo_beneficio)) %>%
  kbl() %>%
  kable_styling()
```
Com isso, percebemos que em 2016 o clube com jogadores mais subvalorizados foi o Botafogo e com os mais sobrevalorizados foi o Internacional.

**Conclusão:**
  Apesar de o clube com melhor média ser o Flamengo, o dinheiro no fantasy game é limitado, assim, tornando inviável investir complemente em um clube com jogadores mais caros. Com isso, vale a pena diversificar sua escalação incluindo também jogadores baratos de outros clubes mas com bons custos benefícios.

## **Qual melhor formação?**
Para responder essa questão, temos que olhar as pontuações por posição e decidir quais posições teremos que colocar em detrimento de outras.

* Analisando as médias, medianas, máximos e mínimos:
``` {r}
scouts %>%
  inner_join(atletas, c("atleta_id" = "id")) %>%
  filter(participou == TRUE & rodada >=1) %>%
  group_by(posicao_id) %>%
  summarise(media = mean(pontos_num, .groups = 'drop'),
            mediana = median(pontos_num),
            max_pontos = max(pontos_num),
            min_pontos = min(pontos_num), .groups = 'drop') %>%
  kbl() %>%
  kable_styling()
```
``` {r}
scouts %>%
  inner_join(atletas, c("atleta_id" = "id")) %>%
  filter(participou == TRUE & rodada>=1) %>%
  group_by(posicao_id) %>%
  ggplot(aes(posicao_id,pontos_num)) +
  geom_boxplot()
```

Analisando o **custo benefício** das posições (pontos por preço) entre os jogadores com um histórico razoável(`media_num` > 6 pontos) a partir da quinta rodada, já que a média de pontos ainda não é bem estabelecida nas primeiras rodadas:

``` {r}
scouts %>%
  inner_join(atletas, c("atleta_id" = "id")) %>%
  filter(participou == TRUE & rodada>=5 & media_num > 6) %>%
  group_by(posicao_id) %>%
  summarise(custo_beneficio = pontos_num/preco_num, .groups = 'drop')%>%
  ggplot(aes(posicao_id,custo_beneficio)) +
  geom_boxplot()
```

**Conclusão:**

* No geral o goleiro é a posição que tem o melhor custo benefício e a maior probabilidade de ter mais pontos dentro de campo apesar de suas pontuações estarem bem dispersas(segundo o boxplot).
* No setor defensivo temos básicamente 3 escolhas: 2 zagueiros com 2 laterais, 3 zagueiros com 2 laterais ou 3 zagueiros sem laterais. Pelo que podemos ver, se quisermos máximizar a probalidade de ter mais pontos, teríamos que escolher a opção de 2 zagueiros e 2 laterais já que os laterais tem uma distribuição de pontos acima da de zagueiros assim como também um melhor custo benefício.
* Sobre meias e atacantes teremos que fazer uma análise mais detalhada por rodada para escolher a quantidade melhor de cada posição de acordo com as oportunidades já que as duas posições tem desempenhos bem parecidos no geral.
  




## **Times que jogam em casa pontuam mais?**

De inicio vamos analisar as pontuações média dos jogadores de cada clubes dentro e fora de casa.


```{r}
partidas_dentro_de_casa <- partidas %>%
  inner_join(scouts, c("clube_casa_id" = "clube_id", "rodada" = "rodada")) %>%
  filter(participou) %>%
  group_by(clube_casa_id)%>%
  summarise(media_casa = mean(pontos_num), .groups = 'drop') 


partidas_fora_de_casa <- partidas %>%
  inner_join(scouts, c("clube_visitante_id" = "clube_id", "rodada" = "rodada")) %>%
  filter(participou) %>%
  group_by(clube_visitante_id)%>%
  summarise(media_visitante= mean(pontos_num), .groups = 'drop') 


analise_casa <- partidas_dentro_de_casa %>%
  inner_join(partidas_fora_de_casa, c("clube_casa_id" = "clube_visitante_id"))%>%
  rename(clube_id = clube_casa_id ,
         pontos_casa = media_casa  ,
         pontos_visitante = media_visitante)%>%
  arrange(desc(pontos_casa))

analise_casa %>%
  inner_join(clubes, (c("clube_id" = "id"))) %>%
  select(nome, pontos_casa, pontos_visitante) %>%
  kbl() %>%
  kable_styling(full_width = F ,position = "left")


analise_casa %>%
  group_by(clube_id) %>%
  ggplot() +
  geom_point(aes(as.factor(clube_id), pontos_casa, color = "Dentro de casa")) +
  geom_point(aes(as.factor(clube_id), pontos_visitante, color = "Fora de casa"))+
  xlab("Clube ID")+
  ylab("Média de Pontos")
```

Podemos ver que claramente os jogadores pontuam mais em média quando seus clubes estão jogando dentro de casa.

```{r}
partidas_dentro_de_casa %>%
  inner_join(partidas_fora_de_casa, c("clube_casa_id" = "clube_visitante_id"))%>%
  rename(clube_id = clube_casa_id ,
         pontos_casa = media_casa  ,
         pontos_visitante = media_visitante) %>%
  summarise(`Clubes com mais pontos em casa` = sum(pontos_casa>pontos_visitante), .groups = 'drop')%>%
  kbl() %>%
  kable_styling(full_width = F ,position = "left")
```

Contando o número de clubes com mais pontos na média dentro de casa, temos o resultado que todos os 20 clubes pontuam mais com o fator casa.

```{r}
partidas_dentro_de_casa %>%
  inner_join(partidas_fora_de_casa, c("clube_casa_id" = "clube_visitante_id"))%>%
  rename(clube_id = clube_casa_id ,
         pontos_casa = media_casa  ,
         pontos_visitante = media_visitante) %>%
  summarise(`Soma de pontos em casa` = sum(pontos_casa),
            `Soma de pontos fora de casa` = sum(pontos_visitante), .groups = 'drop')%>%
  kbl() %>%
  kable_styling(full_width = F ,position = "left")


```

**Conclusão:**

   Somando as médias de pontos dos clubes dentro e fora de casa também percebemos a diferença. Com isso, podemos inferir que no geral a pontuação diz bastante a respeito se o clube do jogador está jogando dentro de casa ou fora.


## **Vale mais a pena escalar meias defensivos ou ofensivos?**

Pra isso, vamos analisar a correlação entre as pontuações médias ligadas a roubo de bola e ataque com as pontuações médias dos jogadores de meio. Vamos filtrar, além da posição "meia", resultados apenas para jogadores que jogaram mais de 12 jogos.

```{r}
meias_que_jogaram_constantemente <- scouts %>%
  left_join(atletas, c("atleta_id" = "id")) %>%
  filter(posicao_id == "meia") %>%
  group_by(atleta_id) %>%
  mutate(participacoes = sum(participou)) %>%
  filter(participacoes > 12) 

scouts %>%
  left_join(atletas, c("atleta_id" = "id")) %>%
  filter(participou & posicao_id == "meia" &
           atleta_id %in% meias_que_jogaram_constantemente$atleta_id) %>%
  group_by(atleta_id)%>%
  summarise(media_pontos = mean(pontos_num),
            media_roubadas = mean(RB),
            media_faltas_cometidas = mean(FC),
            media_assistencias = mean(A),
            media_finalizacao_na_trave = mean(FT),
            media_finalizacao_defendida = mean(FD),
            media_finalizacao_fora = mean(FF),
            media_gol = mean(G), .groups = 'drop') %>%
  cor() %>%
  corrplot(type = "lower",method = "pie", addCoef.col = "black")
```
  
**Conclusão:**

  Observando a coluna `pontos_num`, apesar de roubadas de bola (RB) ter uma boa correlação com a pontuação do jogador, os gols e finalizações tem uma correlação maior, assim, tornando preferível meios de campo que atacam mais mas não tornando descartável os meias que também defendem, dependendo da rodada.
  

**Bibliotecas utilizadas:** tidyverse, kableExtra e corrplot.